---
title: "Bivariado"
---

<style>
body {
text-align: justify}
</style>

```{r setup, include=FALSE}
knitr::opts_chunk$set(echo = TRUE)
```

## Correlaciones

Tomamos la base de datos del artículo: 


```{r}
library(rio)
recall<-import("https://github.com/jincio/Imperfect_recall/raw/master/recalldataset.dta")
```

```{r}
names(recall)
```


Existirá correlación entre el la competitividad y las regalias mineras

```{r}

```

```{r}
cor(recall$canon,recall$execution,use = "complete.obs")
```

```{r}
cor(recall$canon,recall$execution,use = "complete.obs", method = "kendall")
```

```{r}
cor.test(recall$canon,recall$execution)
```

```{r}
cor(recall[,7:12], use= "complete.obs")
```

```{r}
library(Hmisc)
rcorr(as.matrix(recall[,7:12]))
```

### Correlaciones por grupo usando dplyr 

```{r}
library(dplyr)
recall %>% group_by(period) %>%
              do(as.data.frame(cor(.[,c("canon","budget")], method="spearman", use="pairwise.complete.obs")))
```

## Pruebas T

Pruebas de diferencias de medias:

```{r}
t.test(recall$enp~recall$incumbent)
```

```{r}
t.test(recall$budget,recall$canon)
```

```{r}
t.test(recall$enp, mu=4.5)
```

## Chi-square

```{r}
chisq.test(table(recall$vote, recall$incumbent))
```

## Gráficos Bivariados

### Correlaciones 
```{r}
#install.packages("corrplot")
library(corrplot)
corrplot(cor(recall[,7:12], use= "complete.obs"), type = "upper", order = "hclust", 
         tl.col = "black", tl.srt = 45)
```


```{r}
correlations<-rcorr(as.matrix(recall[,7:12]))
```

```{r}
corrplot(correlations$r, type="upper", order="hclust", 
         p.mat = correlations$P, sig.level = 0.001, insig = "blank")
```

```{r}
col<- colorRampPalette(c("blue", "white", "red"))(20)
col
```

```{r}
col<- colorRampPalette(c("blue", "white", "red"))(6)
heatmap(cor(recall[,7:12], use= "complete.obs"), col = col, symm = TRUE)
```

### Correlations plots with **ggplot**

```{r}
correlations<-round(cor(recall[,7:12], use= "complete.obs"),3)
correlations
```

Necesitamos la data en otro formato:

```{r, echo=FALSE}
library(reshape2)
```

```{r}
reshape2::melt(correlations)
```

Se puede llamar la función de un paquete usando ```::```. Es útil en dos momentos: si no vas a usar el paquete nuevamente o si hay conflicto con el nombre de las funciones. 

```{r}
reshape2::melt(correlations)%>%ggplot(aes(x=Var1, y=Var2, fill=value)) + geom_tile()
```

```{r}
correlations[lower.tri(correlations)] <- NA
correlations
```

```{r}
melt(correlations, na.rm = TRUE)
```

```{r}
melt(correlations, na.rm = TRUE)%>%
  ggplot(aes(Var2, Var1, fill = value))+
 geom_tile(color = "white")+
 scale_fill_gradient2(low = "blue", high = "red", mid = "white", 
   midpoint = 0, limit = c(-1,1), space = "Lab", 
   name="Pearson\nCorrelation")
```

```{r}
melt(correlations, na.rm = TRUE)%>%
  ggplot(aes(Var2, Var1, fill = value))+
 geom_tile(color = "white")+
 scale_fill_gradient2(low = "blue", high = "red", mid = "white", 
   midpoint = 0, limit = c(-1,1), space = "Lab", 
   name="Pearson\nCorrelation") +
  theme_minimal()#+
 # theme(axis.text.x = element_text(angle = 45, vjust = 1, 
  #  size = 12, hjust = 1))+ ### Pone los nombres de las variables inclinadas
 #coord_fixed()
```

```{r}
melt(correlations, na.rm = TRUE)%>%
  ggplot(aes(Var2, Var1, fill = value))+
 geom_tile(color = "white")+
 scale_fill_gradient2(low = "blue", high = "red", mid = "white", 
   midpoint = 0, limit = c(-1,1), space = "Lab", 
   name="Pearson\nCorrelation") +
  theme_minimal()+
  theme(axis.text.x = element_text(angle = 45, vjust = 1, 
    size = 12, hjust = 1))
```

### Error bars 

```{r}
recall%>%select(incumbent,enp)%>%group_by(incumbent)%>%
  summarise(mean=mean(enp), sd=sd(enp))%>%
  ggplot(aes(x=incumbent, y=mean, group=incumbent))+
  geom_line()+
  geom_point()+
  geom_errorbar(aes(ymin=mean-sd, ymax=mean+sd), width=.2,
                 position=position_dodge(0.05))
  
```


```{r, message=FALSE}
library(gplots)
plotmeans(enp ~ incumbent, data = recall, mean.labels = TRUE)
```



