---
title: "Descriptives"
---

```{r setup, include=FALSE}
knitr::opts_chunk$set(echo = TRUE)
```

**ULTIMA ACTUALIZACIÓN:**

```{r}
print(Sys.time())
```


# Tabla de Contenidos

Parte I: 

- [Medidas centrales](#T1)
- [Correlaciones](#T2)
- [Differencias de medias](#T3)
- [Chi-square otras](#T3)
  

## Descriptivos básicos  

Reutilizamos la base de datos con la que hemos venido trabajando **s2018** en la sección anterior

```{r, echo=FALSE}
library(rio)
library(dplyr)
set.seed(100)
s2018<-import("./data_examples/sumaria-2018.dta")%>%
  sample_n(1000)
```

```{r}
names(s2018)[141]<-"ingreso_bruto"
```

Existen funciones que nos pueden dar un vistazo a toda la base de datos. La más útil es: summary. Podemos pedir un summary de la base de datos o de una variable

```{r, eval=FALSE}
summary(s2018) # De toda la base de datos
```

```{r}
summary(s2018$ingreso_bruto)
```

Dentro del paquete Hmisc tenemos varias funciones útiles. 

```{r eval=FALSE}
install.packages("Hmisc") #Si no lo tienes instalado ya. 
```

```{r}
library(Hmisc)
```

```{r}
describe(s2018$ingreso_bruto)
```

Podemos pedir medidas especifícas, es bueno agregar ```na.rm=true``` ya que si tenemos valores perdidos generaría error en el cálculo. 

```{r}
mean(s2018$ingreso_bruto, na.rm = TRUE) ## Media
median(s2018$ingreso_bruto) ## Mediana
sd(s2018$ingreso_bruto) ## Desviación estandard
var(s2018$ingreso_bruto)
```

Podemos pedir medidas de posición:

```{r}
quantile(s2018$ingreso_bruto, 0.9) #percentil 90
```

Podemos pedir varios a la vez, combinando funciones. Por ejemplo la función ```seq(inicio, final, salto)``` 

```{r}
quantile(s2018$ingreso_bruto, seq(0.1,0.9,0.1))
```

## Tablas: 

Frequencias.

```{r}
table(s2018$estrsocial)
```

Proportion table. 

```{r}
prop.table(table(s2018$estrsocial))
```

Tablas con Dplyr: 

```{r}
s2018%>%group_by(estrsocial)%>%
  summarise(Frequency=n())%>%
  mutate(Porcentaje=Frequency/sum(Frequency)*100)
```

```{r}
attributes(s2018$estrsocial)$labels
```




