---
title: "Modelos Lineales"
---

<style>
body {
text-align: justify}
</style>

```{r, eval=FALSE, echo=FALSE}
#knit: (function(input_file, encoding) {
#  out_dir <- 'docs';
#  rmarkdown::render(input_file,
# encoding=encoding,
# output_file=file.path(dirname(input_file), out_dir, 'mlineales.html'))})
```

Seguimos usando la data del artículo:

Holland, Alisha C., and José Incio. 2018. “Imperfect Recall: The Politics of Subnational Office Removals.” Comparative Political Studies: 0010414018797939.

```{r}
library(rio)
recall<-import("https://github.com/jincio/Imperfect_recall/raw/master/recalldataset.dta")
```

## Modelo Lineal 

```{r}
m1<-lm(enp~indigenous+execution, data=recall)
summary(m1)
```

```{r}
m1<-lm(enp~indigenous+execution*incumbent, data=recall)
summary(m1)
```

## Robust Estandard Errors


```{r}
library(lmtest)
library(sandwich)
coeftest(m1, vcov = vcovHC(m1, "HC0")) 
```


En este post damos más detalles de cómo agregar los robust standard errors en el resultados de nuestro modelo. [Aquí]( http://www.joseincio.com/post/como-cambiar-errores-estandards-normales-a-robustos-en-un-modelo/)


## Diagnostico

### Valores influyentes 

```{r}
library(car)
qqPlot(m1)
```

```{r}
outlierTest(m1) 
```

```{r}

```

### Multicolinealidad

```{r}
vif(m1)
sqrt(vif(m1)) > 2 
```

### Normalidad de los residuos 

Creamos un objeto que contenga los valores residuales del modelo, con la finalidad de probar si los residuos tienen una distribución normal. De no tenerla, sería problemático al momento de inferir. 

```{r}
res<-residuals(m1)
```

```{r}
library(nortest)
sf.test(res)
ad.test(res)
```

### Homocedasticidad

```{r}
fit<-fitted.values(m1)
scatterplot(fit,res)
```

```{r}
spreadLevelPlot(m1)
```

```{r}
library(lmtest)
bptest(m1)
```

```{r}
par(mfrow=c(2,2))
plot(m1)
```

